ACORDAO-COMPLETO-2579264

ACÓRDÃO 2562/2023 ATA 8/2023 - PRIMEIRA CÂMARA

VISTOS, relatados e discutidos o ato de concessão de pensão militar emitido pelo Comando do Exército, tendo como beneficiárias Fátima Cleci Gonçalves Dias, Elena Maria Gonçalves Dias e Eliana Aparecida Gonçalves Dias Bueno, todas filhas do instituidor João Neto Gonçalves Dias.
ACORDAM os Ministros do Tribunal de Contas da União, reunidos em sessão da 1ª Câmara, diante das razões expostas pelo relator, com fundamento no art. 71, inciso III, da Constituição Federal, nos arts. 1º, inciso V, 39, inciso II, da Lei 8.443/1992, c/c os arts. 1º, inciso VIII, 17, inciso III, 259, inciso II, e 260, § 1º, do Regimento Interno/TCU:
9.1. considerar legal e autorizar o registro do ato de pensão militar de interesse de Fátima Cleci Gonçalves Dias, Elena Maria Gonçalves Dias e Eliana Aparecida Gonçalves Dias Bueno; e
9.2. comunicar o inteiro teor desta deliberação ao Comando do Exército.

Ato de pensão militar (reversão de pensão).

Primeira Câmara

Comando do Exército

3. Interessadas: Elena Maria Gonçalves Dias (XXX.810.108-XX); Eliana Aparecida Gonçalves Dias Bueno (XXX.152.458-XX); Fatima Cleci Gonçalves Dias (XXX.704.678-XX)

13.1. Ministros presentes: Walton Alencar Rodrigues (Presidente), Benjamin Zymler, Jorge Oliveira (Relator) e Jhonatan de Jesus.
13.2. Ministro-Substituto presente: Augusto Sherman Cavalcanti.

JORGE OLIVEIRA

Adoto como relatório a instrução elaborada pela então Secretaria de Fiscalização de Integridade de Atos e Pagamentos de Pessoal e de Benefícios Sociais (Sefip) , atual Unidade de Auditoria Especializada em Pessoal (AudPessoal) , que contou com a anuência de diretor da Unidade (peças 5-6) .
"EXAME TÉCNICO
Procedimentos aplicados
3.	Os procedimentos para exame, apreciação e registro de atos de pessoal encontram-se estabelecidos na Instrução Normativa TCU 78/2018 e na Resolução TCU 206/2007. Essas normas dispõem que os atos de pessoal disponibilizados por meio do e-Pessoal devem ser submetidos previamente a críticas automatizadas, com base em parâmetros predefinidos.
4.	As críticas das informações cadastradas na etapa de coleta do ato foram elaboradas e validadas levando-se em conta as peculiaridades de cada ato. Os itens verificados nessa etapa são inerentes a dados cadastrais, fundamentos legais, mapa de tempo, ficha financeira, assim como eventuais ocorrências de acumulação. Trata-se de verificações abrangentes, minuciosas e precisas e sem a necessidade de ação humana e, portanto, menos suscetível a falhas. As críticas aplicadas estão discriminadas no sistema, no Menu e-Pessoal, opção 'Crítica', que podem ser acessadas mediante concessão de perfil específico a servidores do TCU responsáveis pela análise.
5.	Além das críticas automatizadas, há verificação humana adicional no caso de haver alertas do sistema ou informações não formatadas, como esclarecimentos do gestor ou do controle interno.  
6.	As críticas também consideram os registros do Sistema Integrado de Administração de Recursos Humanos (Siape) . O Siape disponibiliza informações atualizadas sobre as parcelas que integram os proventos, diferentemente, portanto, do e-Pessoal, que informa as parcelas no momento do registro do ato. 
7.	Essa confrontação com o Siape fornece uma visão atual e verdadeira da situação, o que permite descaracterizar irregularidades e inconsistências que, embora constantes do e-Pessoal, já foram corrigidas.
8.	As verificações detectadas no ato encontram-se discriminadas na aba de pendências do ato no sistema e-Pessoal, bem como no espelho do ato contemplado por esta instrução.
Exame das Constatações
9.	Ato: 7996/2021 - Reversão - Interessado (a) : JOÃO NETO GONÇALVES DIAS - CPF: XXX.043.521-XX
9.1.	Beneficiários: FATIMA CLECI GONÇALVES DIAS - CPF: XXX.704.678-XX - Filho (a) ; ELENA MARIA GONÇALVES DIAS - CPF: XXX.810.108-XX - Filho (a) e ELIANA APARECIDA GONÇALVES DIAS BUENO - CPF: XXX.152.458-XX - Filho (a) 
9.2.	Parecer do Controle Interno: considerar o ato Legal.
9.3.	Constatações e análises: 
9.3.1.	Posto/Graduação de referência para cálculo dos proventos de pensão é diferente do Posto/Graduação de referência para cálculo dos proventos de reforma.
a.	Justificativa do Gestor de Pessoal: O TCU, por meio do Acórdão 2225/2019-TCU-Plenário, altera o entendimento da concessão do benefício da RBSGHI, passando a entender que tem direito a tal benefício apenas os militares da ativa e os transferidos para a reserva remunerada, rejeitando o ato para os militares já reformados, conforme o Art. 110 da Lei nº 6880/80-Estatuto dos Militares. A matéria foi disciplinada no âmbito do Exército por meio do DIEx nº 638-/10.1.2/10-AAAJ/DCIPAS, de 18 NOV 19 e no DIEx nº 676-10.12/AAAJ/DCIPAS, de 11 DEZ 18, ambos do Vice-Chefe do Departamento Geral de Pessoal. Diante do exposto, a concessão do benefício da RBSGHI concedida ao instituidor, quando já reformado por idade, se encontra maculada por um vício que a torna ilegal, vício que não pode se estender para a pensão ora concedida, tendo como paradigma o Acórdão 5709/2020-TCU-Segunda Câmara, em sessão datada de 26 Mai 20. 
b.	Análise do Controle Interno: Justificativa do gestor esclarece pendência
c.	Análise da Equipe Técnica: Legal
	O instituidor da pensão militar ocupava a graduação de cabo em atividade. Foi reformado com os proventos pagos com base na mesma graduação. Posteriormente, em razão de acometimento de doença especificada em lei quando já estava reformado, foi emitido o título definitivo de inatividade do instituidor para vincular seus proventos ao soldo de 3º Sargento (TC Processo 005.538/2014-9) . O fundamento para tanto seria o disposto no art. 110, § 1º, da Lei 6.880/1980 (Estatuto dos Militares) , na redação dada pela Lei 7.580/1986.
	Contudo, a pensão militar é paga com base na graduação de cabo, consoante os esclarecimentos do gestor de pessoal, in verbis:
	O TCU, por meio do Acórdão 2225/2019-TCU-Plenário, altera o entendimento da concessão do benefício da RBSGHI, passando a entender que tem direito a tal benefício apenas os militares da ativa e os transferidos para a reserva remunerada, rejeitando o ato para os militares já reformados, conforme o Art. 110 da Lei nº 6880/80-Estatuto dos Militares. A matéria foi disciplinada no âmbito do Exército por meio do DIEx nº 638-/10.1.2/10-AAAJ/DCIPAS, de 18 NOV 19 e no DIEx nº 676-10.12/AAAJ/DCIPAS, de 11 DEZ 18, ambos do Vice-Chefe do Departamento Geral de Pessoal. Diante do exposto, a concessão do benefício da RBSGHI concedida ao instituidor, quando já reformado por idade, se encontra maculada por um vício que a torna ilegal, vício que não pode se estender para a pensão ora concedida, tendo como paradigma o Acórdão 5709/2020-TCU-Segunda Câmara, em sessão datada de 26 Mai 20. Transferido para reserva 'ex officio', com os proventos da mesma graduação, conforme Port nº 494-S3/DIP de 15 JUL 1985 (DOU nº 133, 16 JUL 1985) . Reformado por idade limite. Obteve o benefício de remuneração com base no soldo de grau hierárquico imediato de 3º sargento, a contar de 17 MAR 10, conforme Port 385-DCIPAS.22, de 12 MAR 12, publicada no DOU nº 52 de 15 MAR 12. O TCU, por meio do Acórdão 2225/2019-TCU-Plenário, altera o entendimento da concessão do benefício da RBSGHI, passando a entender que tem direito a tal benefício apenas os militares da ativa e os transferidos para a reserva remunerada, rejeitando o ato para os militares já reformados, conforme o Art. 110 da Lei nº 6880/80-Estatuto dos Militares. A matéria foi disciplinada no âmbito do Exército por meio do DIEx nº 638-/10.1.2/10-AAAJ/DCIPAS, de 18 NOV 19 e no DIEx nº 676-10.12/AAAJ/DCIPAS, de 11 DEZ 18, ambos do Vice-Chefe do Departamento Geral de Pessoal. Diante do exposto, a concessão do benefício da RBSGHI concedida ao instituidor, quando já reformado por idade, se encontra maculada por um vício que a torna ilegal, vício que não pode se estender para a pensão ora concedida, tendo como paradigma o Acórdão 5709/2020-TCU-Segunda Câmara, em sessão datada de 26 Mai 20.
	Deste modo, neste aspecto, não há irregularidade que possa macular o ato em tela.
9.3.2.	Posto/Graduação de referência para cálculo dos proventos de reforma, que repercute sobre a pensão militar, não correspondente ao mesmo da ativa, vide Acórdão 2225/2019-TCU-Plenário.
a.	Justificativa do Gestor de Pessoal: Transferido para reserva 'ex officio', com os proventos da mesma graduação, conforme Port nº 494-S3/DIP de 15 JUL 1985 (DOU nº 133, 16 JUL 1985) . Reformado por idade limite. Obteve o benefício de remuneração com base no soldo de grau hierárquico imediato de 3º sargento, a contar de 17 MAR 10, conforme Port 385-DCIPAS.22, de 12 MAR 12, publicada no DOU nº 52 de 15 MAR 12. O TCU, por meio do Acórdão 2225/2019-TCU-Plenário, altera o entendimento da concessão do benefício da RBSGHI, passando a entender que tem direito a tal benefício apenas os militares da ativa e os transferidos para a reserva remunerada, rejeitando o ato para os militares  já reformados, conforme o Art. 110 da Lei nº 6880/80-Estatuto dos Militares. A matéria foi disciplinada no âmbito do Exército por meio do DIEx nº 638-/10.1.2/10-AAAJ/DCIPAS, de 18 NOV 19 e no DIEx nº 676-10.12/AAAJ/DCIPAS, de 11 DEZ 18, ambos do Vice-Chefe do Departamento Geral de Pessoal. Diante do exposto, a concessão do benefício da RBSGHI concedida ao instituidor, quando já reformado por idade, se encontra maculada por um vício que a torna ilegal, vício que não pode se estender para a pensão ora concedida, tendo como paradigma o Acórdão 5709/2020-TCU-Segunda Câmara, em sessão datada de 26 Mai 20. 
b.	Análise do Controle Interno: Justificativa do gestor esclarece pendência
c.	Análise da Equipe Técnica: Ilegal
	Trata-se de análise de concessão de pensão militar. Analisa-se inicialmente eventual irregularidade na acumulação do recebimento da pensão militar com outros vínculos públicos. É importante relembrar que a legislação aplicável à análise do benefício é a vigente à época do óbito do instituidor, conforme jurisprudência pacificada por esta Corte e pelo Poder Judiciário, vide Acórdão 7043/2013-TCU-Primeira Câmara, de relatoria do Ministro José Mucio Monteiro e 5018/2010-TCU-1ª Câmara, de relatoria do Ministro Walton Alencar Rodrigues.
	O instituidor faleceu em 11/6/2019, deste modo aplica-se o disposto na Lei 3.765/1960, com a redação dada pela MP 2.215-10/2001. No caso em tela há três beneficiárias da pensão militar: Elena Maria Gonçalves Dias (CPF XXX.810.108-XX) , Eliana Aparecida Gonçalves Dias Bueno (CPF XXX.152.458-XX) e Fátima Cleici Gonçalves Dias (CPF XXX.704.678-XX) . As beneficiárias não possuem vínculos públicos vedados pela legislação de regência da matéria, consoante consulta às bases de dados RAIS, DataPrev e SIAPE. Portanto, neste aspecto, o ato é legal.
	O instituidor da pensão era ocupante na ativa do posto de Cabo. O ex-militar foi para a inatividade em 4/7/1985 com 21 anos e 3 meses de tempo de serviço. Os proventos da inatividade foram calculados com base no mesmo posto. Posteriormente (em 17/3/2010) , em razão de acometimento de doença especificada em lei e quando já estava reformado foi emitido o título definitivo de inatividade do instituidor para vincular seus proventos ao soldo de 3º Sargento. O ex-militar foi beneficiado do então entendimento da Corte de Contas e o TCU julgou a alteração como legal (TC Processo 005.538/2014-9) . O fundamento para a alteração seria o disposto no art. 110, § 1º, da Lei 6.880/1980 (Estatuto dos Militares) , na redação dada pela Lei 7.580/1986:
Art. 110. O militar da ativa ou da reserva remunerada, julgado incapaz definitivamente por um dos motivos constantes dos incisos I e II do art. 108, será reformado com a remuneração calculada com base no soldo correspondente ao grau hierárquico imediato ao que possuir ou que possuía na ativa, respectivamente.
§ 1º Aplica-se o disposto neste artigo aos casos previstos nos itens III, IV e V do artigo 108, quando, verificada a incapacidade definitiva, for o militar considerado inválido, isto é, impossibilitado total e permanentemente para qualquer trabalho.
	Para maior clareza, transcreve-se também o art. 108 do Estatuto, no que aqui interessa:
Art. 108. A incapacidade definitiva pode sobrevir em conseqüência de:
I - ferimento recebido em campanha ou na manutenção da ordem pública;
II - enfermidade contraída em campanha ou na manutenção da ordem pública, ou enfermidade cuja causa eficiente decorra de uma dessas situações;
III - acidente em serviço;
IV - doença, moléstia ou enfermidade adquirida em tempo de paz, com relação de causa e efeito a condições inerentes ao serviço;
V - tuberculose ativa, alienação mental, esclerose múltipla, neoplasia maligna, cegueira, lepra, paralisia irreversível e incapacitante, cardiopatia grave, mal de Parkinson, pênfigo, espondiloartrose anquilosante, nefropatia grave e outras moléstias que a lei indicar com base nas conclusões da medicina especializada;
	Consoante se depreende da leitura do caput do art. 110 do Estatuto dos Militares, o benefício nele previsto - reforma com a remuneração calculada com base no soldo correspondente ao grau hierárquico imediato ao que possuir ou que possuía na ativa - é expressamente dirigido ao militar da ativa ou da reserva remunerada, não alcançando, portanto, o militar reformado. Conforme o que restou decidido no paradigmático Acórdão 2225/2019-TCU-Plenário. Deste modo, a alteração da reforma do ex-militar promovida pela UJ é irregular.
	Entretanto, trata-se de análise de ato de pensão militar e não revisão de ofício da reforma. Importante observar que o ato de reforma e o ato de concessão de pensão militar são atos que devem ser apreciados de forma autônoma, revisando-se a legalidade de todos os requisitos legais necessários para as suas concessões. Convém registrar que é pacífica a jurisprudência deste Tribunal no sentido de que o ato de aposentadoria e/ou reforma e a pensão dele decorrente são autônomos entre si, permitindo-se que a cada julgamento os seus requisitos sejam apreciados em toda a sua verticalidade, a fim de que se analise a legitimidade de cada concessão. Cite-se sobre o tema os seguintes trechos de precedentes:
	'A jurisprudência do TCU apregoa que eventual irregularidade em ato de aposentadoria registrado por este Tribunal, sem possibilidade de revisão, pode ser objeto de nova análise de legalidade na apreciação da pensão decorrente, pois a concessão deste benefício é ato novo, igualmente complexo, que somente se aperfeiçoa após a apreciação realizada por esta Corte no exercício da competência prevista no art. 71, inciso III, da Constituição de 1988 (Acórdão 11468/2019-TCU-Primeira Câmara, da relatoria do ministro Vital do Rêgo, por exemplo) ' (Acórdão 457/2020-TCU-Segunda Câmara) .
	A despeito de o TCU ter considerado legal o ato de alteração de reforma do ex-militar, não há vinculação inafastável entre o ato instituidor e a pensão. É importante destacar que a jurisprudência do TCU tem se consolidado no sentido de que a apreciação de pensão decorrente de ato de aposentadoria ou reforma poderá ser objeto de nova análise, pois a concessão deste benefício é ato novo, igualmente complexo, que se aperfeiçoa após a apreciação realizada por este Tribunal no exercício da competência prevista no art. 71, inciso III, da Constituição de 1988. (Acórdão 8057/2020-TCU-Segunda Câmara) .
Deste modo, considerando que o ex-militar foi beneficiado por alteração de reforma sem fundamento legal, propõe-se a ilegalidade da pensão militar em análise e determinação para que a pensão seja paga com base no soldo de Cabo.
9.3.3.	Ato de alteração/reversão sem ato inicial apreciado pela legalidade.  Ato (s) inicial encontrado (s) no e-Pessoal: 6844/2021 (TCU) .
a.	Justificativa do Gestor de Pessoal: Não há. Verificação efetuada no âmbito do TCU.
b.	Análise do Controle Interno:  Não há. Verificação efetuada no âmbito do TCU.
c.	Análise da Equipe Técnica: Legal
	O instituidor da pensão, João Neto Gonçalves Dias (CPF XXX.043.521-XX) , possui dois atos de pensão cadastrados no sistema e-Pessoal. O primeiro 6844/2021 tem data de vigência do benefício em 11/6/2019 e como beneficiária Iracema Pereira Dias (CPF XXX.297.578-XX) . Entretanto, antes da análise do ato pela Corte de Contas, a beneficiária faleceu em 18/10/2019, consoante consulta ao sistema Sisobi. Posteriormente, a UJ cadastrou novo ato de pensão (7996/2021) com data de vigência em 18/10/2019. Trata-se de reversão da pensão para as filhas do instituidor, única alteração do novo ato. No novo ato, a UJ cadastrou como beneficiárias Elena Maria Gonçalves Dias (CPF XXX.810.108-XX) , Eliana Aparecida Gonçalves Dias Bueno (CPF XXX.152.458-XX) e Fátima Cleici Gonçalves Dias (CPF XXX.704.678-XX) . Neste aspecto, portanto, não há irregularidade no ato em tela.
9.3.4.	Há outro ato na base de mesmo CPF, mesmo órgão e o mesmo tipo, e que ainda não foi apreciado. Ato (s) encontrado (s) no e-Pessoal: 6844/2021 (TCU) .
a.	Justificativa do Gestor de Pessoal: Não há. Verificação efetuada no âmbito do TCU.
b.	Análise do Controle Interno:  Não há. Verificação efetuada no âmbito do TCU.
c.	Análise da Equipe Técnica: Legal
	O instituidor da pensão, João Neto Gonçalves Dias (CPF XXX.043.521-XX) , possui dois atos de pensão cadastrados no sistema e-Pessoal. O primeiro 6844/2021 tem data de vigência do benefício em 11/6/2019 e como beneficiária Iracema Pereira Dias (CPF XXX.297.578-XX) . O mencionado ato foi cadastrado dia 28/1/2021. Posteriormente, em 2/2/2021, a UJ cadastrou o ato 7996/2021 com data de vigência em 18/10/2019. Trata-se de reversão da pensão para as filhas do instituidor, única alteração do novo ato. No novo ato, a UJ cadastrou como beneficiárias Elena Maria Gonçalves Dias (CPF XXX.810.108-XX) , Eliana Aparecida Gonçalves Dias Bueno (CPF XXX.152.458-XX) e Fátima Cleici Gonçalves Dias (CPF XXX.704.678-XX) . Neste aspecto, portanto, não há irregularidade no ato em tela.
9.4.	O quadro resumo de ocorrências e, quando for o caso, o detalhamento da norma legal e da jurisprudência para as inconsistências acima elencadas encontra-se no anexo II dessa instrução. 
9.5.	Encaminhamento do ato: 
9.5.1.	Considerar ILEGAL e recusar registro do ato de Pensão militar 7996/2021 - Reversão de JOÃO NETO GONÇALVES DIAS do quadro de pessoal do órgão/entidade COMANDO DO EXÉRCITO, com base nos arts. 71, inciso III, da Constituição Federal, 1º, inciso V, e 39, inciso II, da Lei 8.443/1992 e 260, § 1º, do Regimento Interno. 
9.5.2.	Com fulcro no art. 262, caput, do Regimento Interno deste Tribunal, determinar ao órgão/entidade COMANDO DO EXÉRCITO que: 
a.	promova o recálculo do valor atualmente pago a título de reforma/pensão militar com base no posto/graduação incorreto, no prazo 15 (quinze) dias, contados a partir da ciência desta deliberação, sujeitando-se a autoridade administrativa omissa à responsabilidade solidária, em face de manifesta ilegalidade.
b.	dispense a devolução dos valores indevidamente recebidos de boa-fé até a data da ciência do órgão/entidade COMANDO DO EXÉRCITO, do acórdão que vier a ser proferido, com base no Enunciado 106 da Súmula da Jurisprudência do TCU.
c.	no prazo de trinta dias, contados da ciência da decisão, envie a este Tribunal documentos comprobatórios de que o (a) interessado (a) cujo ato foi impugnado está ciente do julgamento deste Tribunal.
d.	dê ciência, no prazo de quinze dias, contados da notificação, do inteiro teor desta deliberação (a) o interessado (a) , alertando-o (a) de que o efeito suspensivo proveniente da interposição de eventuais recursos junto ao TCU não o (a) exime da devolução dos valores percebidos indevidamente, caso o recurso não seja provido.
CONCLUSÃO
10.	A abrangência e a profundidade das verificações levadas a efeito fundamentam convicção de que o ato 7996/2021 pode ser apreciado pela ilegalidade, em razão das irregularidades apontadas no item Exame das Constatações desta instrução, que representam afronta à legislação e à jurisprudência de referência
PROPOSTA DE ENCAMINHAMENTO
11.	Ante o exposto, com fundamento no art. 71, inciso III, da Constituição Federal, no art. 1º, inciso V, e art. 39, incisos I e II, da Lei 8.443/1992, no art. 260 do Regimento Interno do Tribunal de Contas da União, propõe-se: 
11.1.	Considerar ILEGAL e recusar registro do ato de Pensão militar 7996/2021 - Reversão de JOÃO NETO GONÇALVES DIAS do quadro de pessoal do órgão/entidade COMANDO DO EXÉRCITO, com base nos arts. 71, inciso III, da Constituição Federal, 1º, inciso V, e 39, inciso II, da Lei 8.443/1992 e 260, § 1º, do Regimento Interno.
11.2.	Com fulcro no art. 262, caput, do Regimento Interno deste Tribunal, determinar ao órgão/entidade COMANDO DO EXÉRCITO que: 
11.2.1.	dê ciência, no prazo de quinze dias, contados da notificação, do inteiro teor desta deliberação (a) o interessado (a) , alertando-o (a) de que o efeito suspensivo proveniente da interposição de eventuais recursos junto ao TCU não o (a) exime da devolução dos valores percebidos indevidamente, caso o recurso não seja provido.
11.2.2.	dispense a devolução dos valores indevidamente recebidos de boa-fé até a data da ciência do órgão/entidade COMANDO DO EXÉRCITO, do acórdão que vier a ser proferido, com base no Enunciado 106 da Súmula da Jurisprudência do TCU.
11.2.3.	no prazo de trinta dias, contados da ciência da decisão, envie a este Tribunal documentos comprobatórios de que o (a) interessado (a) cujo ato foi impugnado está ciente do julgamento deste Tribunal.
11.2.4.	promova o recálculo do valor atualmente pago a título de reforma/pensão militar com base no posto/graduação incorreto, no prazo 15 (quinze) dias, contados a partir da ciência desta deliberação, sujeitando-se a autoridade administrativa omissa à responsabilidade solidária, em face de manifesta ilegalidade."
2.	Em complemento, o Ministério Público junto ao TCU (MPTCU) , nestes autos representado pelo Procurador Sérgio Ricardo Costa Caribé, emitiu parecer por meio do qual anuiu à proposta da unidade técnica (peça 7) :
	"Trata-se da apreciação, para fins de registro, de ato de concessão de pensão militar emitido pelo Comando do Exército.
A Unidade Técnica (Sefip) propõe a ilegalidade do referido ato, em razão da concessão de uma melhoria nos proventos do instituidor posteriormente ao seu desligamento, em desacordo com o art. 110 da Lei 6.880/1980, o que afetou o cálculo do benefício de pensão. 
De fato, ao analisar o Caput do art. 110 da Lei 6.880/1980, com a redação dada pela Lei 7.580/1986, percebe-se que o mesmo dispõe expressamente que a melhoria de remuneração nele prevista aplica-se somente aos militares da ativa ou da reserva remunerada e deve ser calculada sempre com base no soldo correspondente ao grau hierárquico que o militar possuía na ativa, nos seguintes termos:
Art. 110. O militar da ativa ou da reserva remunerada, julgado incapaz definitivamente por um dos motivos constantes dos incisos I e II do art. 108, será reformado com a remuneração calculada com base no soldo correspondente ao grau hierárquico imediato ao que possuir ou que possuía na ativa, respectivamente.
Embora este Tribunal tenha adotado entendimento diverso acerca da matéria em alguns casos no passado, cabe ressaltar que por meio do Acórdão 2225/2019-TCU-Plenário, relatado pelo Ministro Benjamin Zymler, pacificou-se o entendimento no sentido de que a melhoria prevista no referido dispositivo não se aplica ao militar que já se encontra reformado no momento da invalidez.
Importante frisar que tal exegese alinhou o entendimento desta Corte com a jurisprudência do Superior Tribunal de Justiça acerca da matéria, conforme se verifica na ementa transcrita abaixo da decisão proferida nos autos do Recurso Especial 1.784.347/RS, relatado pelo Ministro Herman Benjamin: 
PROCESSUAL CIVIL. ADMINISTRATIVO. MILITAR REFORMADO POR ATINGIR A IDADE LIMITE NA RESERVA. INVALIDEZ SUPERVENIENTE À INATIVAÇÃO. REFORMA COM REMUNERAÇÃO CORRESPONDENTE AO GRAU HIERÁRQUICO IMEDIATO. IMPOSSIBILIDADE. SÚMULAS 7 E 83 DO STJ. 
1. O art. 110 da Lei 6.880/1980 prevê o direito de o militar da ativa ou da reserva remunerada ser reformado com a remuneração calculada com base no soldo correspondente ao grau hierárquico imediato ao que possuir.
2. O Tribunal de origem asseverou: 'o autor foi reformado ex officio em 21/05/2006, por ter atingido idade limite de permanência na reserva, nos termos do art. 106, I, d, da Lei n° 6.880/80. Pretende, agora, a melhoria da reforma para que seus proventos passem a ser calculados com base na remuneração do posto superior na inatividade, em razão da superveniência de moléstia que determina a sua invalidez (neoplasia maligna constatada em 04/01/2008) '.
3. É inviável reanalisar a constatação das datas da reforma e da eclosão da moléstia, pois inarredável a revisão do conjunto probatório dos autos para afastar as premissas fáticas estabelecidas pelo acórdão recorrido. Aplica-se, portanto, o óbice da Súmula 7/STJ.
4. Ao reconhecer que o direito ora pugnado alcança apenas os militares da ativa ou da reserva remunerada, não prevendo a possibilidade da alteração de proventos de militar reformado por atingir a idade limite na reserva, o Tribunal a quo decidiu em consonância com a jurisprudência do STJ, razão pela qual incide a Súmula 83 do STJ. Precedentes: REsp 1.381.724/RS, Relatora Ministra REGINA HELENA COSTA, PRIMEIRA TURMA, DJe 10/5/2017; e AgRg no REsp 1.539.940/RS, Relatora Ministra ASSUSETE MAGALHÃES, SEGUNDA TURMA, DJe 29/3/2016. 
5. Recurso Especial não conhecido. (REsp 1784347/RS, Rel. Min. Herman Benjamin, Segunda Turma, julgado em 2/4/2019, DJe de 23/4/2019) 
Ademais, cumpre registrar que em atenção aos princípios da segurança jurídica e da boa-fé, este Tribunal resguardou a situação daqueles servidores que foram destinatários do benefício do art. 110, § 1º, da Lei 6.880/1980, cujos atos concessórios foram apreciados por este TCU até a data de prolação do Acórdão 2225/2019-TCU-Plenário.
In casu, verifica-se no ato que o instituidor foi beneficiado com uma melhoria nos proventos após o seu desligamento, o que contraria o entendimento acima mencionado. Por conseguinte, está irregular o cálculo do benefício de pensão, cujo ato deve ser apreciado pela ilegalidade. 
Ante o exposto, este membro do Ministério Público junto ao TCU, em consonância com o encaminhamento proposto pela Unidade Técnica, entende que o ato da pensão militar em análise deve ser considerado ilegal e ter seu registro negado."
	É o relatório.

não há

Procurador Sergio Ricardo Costa Caribé

PENSÃO MILITAR. REVERSÃO DE PENSÃO. ATO DE REFORMA EIVADO DE IRREGULARIDADE. IMPOSSIBILIDADE DE APLICAÇÃO DO ART. 110 DA LEI 6.880/1980 A MILITARES REFORMADOS. CORREÇÃO DA IRREGULARIDADE QUANDO DA EMISSÃO DO ATO DE PENSÃO ORA ANALISADO. ATO LEGAL.

PENSÃO MILITAR (PMIL)

Trata-se de apreciação, para fins de registro, de ato de concessão de pensão militar emitido pelo Comando do Exército, tendo como beneficiários Fátima Cleci Gonçalves Dias, Elena Maria Gonçalves Dias e Eliana Aparecida Gonçalves Dias Bueno, todas filhas do instituidor João Neto Gonçalves Dias.
2.	O ato decorre de reversão de pensão inicialmente concedida à viúva do ex-militar, Sra. Iracema Pereira Dias, uma vez que a então beneficiária veio a óbito em 18/10/2019.
3.	A então Secretaria de Fiscalização de Integridade de Atos e Pagamentos de Pessoal e de Benefícios Sociais (Sefip) , atual Unidade de Auditoria Especializada em Pessoal (AudPessoal) , propôs apreciar o ato como ilegal, com negativa de registro, considerando que a concessão de melhoria nos proventos do instituidor já reformado não se coaduna com o disposto no art. 110 da Lei 6.880/1980 e com o entendimento deste Tribunal pacificado no Acórdão 2225/2019-TCU-Plenário, de relatoria do Ministro Benjamin Zymler, visto que tal benefício se aplica apenas aos militares da ativa e da reserva remunerada. A proposta foi acompanhada pelo diretor da unidade e pelo Ministério Público junto ao TCU (MPTCU) .
4.	Com as devidas vênias, divirjo dos pareceres, pelas razões que exponho a seguir.
5.	Primeiramente, cabe apontar erro no preenchimento da ficha do ato ora apreciado, constante da peça 3. Nos dados referentes à reserva do ex-militar, consta que sua inatividade se deu no posto de Cabo, tendo sido os proventos de reserva e de reforma calculados com base no posto de 3º Sargento. 
6.	Contudo, ao se analisar o ato inicial de concessão de reforma constante na base de dados do e-Pessoal (peça 8) , verifico que o posto considerado como base de cálculo para os proventos foi efetivamente o de Cabo, e não o de 3º Sargento. Essa informação é corroborada nas justificativas apresentadas pelo gestor à peça 3, p. 4: "Transferido para reserva 'ex officio', com os proventos da mesma graduação, conforme Port no 494-S3/DIP de 15 JUL 1985 (DOU no 133, 16 JUL 1985) ".
7.	Posteriormente, em 17/3/2010, o ato inicial de reforma foi alterado em decorrência de incapacidade do instituidor (peça 9) , com fundamento no disposto nos arts. 108 e 110, § 1º, da Lei 6.880/1980, com redação vigente à época:
"Art. 108. A incapacidade definitiva pode sobrevir em consequência de:
I - ferimento recebido em campanha ou na manutenção da ordem pública;
II - enfermidade contraída em campanha ou na manutenção da ordem pública, ou enfermidade cuja causa eficiente decorra de uma dessas situações;
III - acidente em serviço;
IV - doença, moléstia ou enfermidade adquirida em tempo de paz, com relação de causa e efeito a condições inerentes ao serviço;
V - tuberculose ativa, alienação mental, neoplasia maligna, cegueira, lepra, paralisia irreversível e incapacitante, cardiopatia grave, mal de Parkinson, pênfigo, espondiloartrose anquilosante, nefropatia grave e outras moléstias que a lei indicar com base nas conclusões da medicina especializada; e
VI - acidente ou doença, moléstia ou enfermidade, sem relação de causa e efeito com o serviço.
Art. 110. O militar da ativa ou da reserva remunerada, julgado incapaz definitivamente por um dos motivos constantes dos incisos I e II do art. 108, será reformado com a remuneração calculada com base no soldo correspondente ao grau hierárquico imediato ao que possuir ou que possuía na ativa, respectivamente.
§ 1º Aplica-se o disposto neste artigo aos casos previstos nos itens III, IV e V do artigo 108, quando, verificada a incapacidade definitiva, for o militar considerado inválido, isto é, impossibilitado total e permanentemente para qualquer trabalho."
8.	Portanto, somente naquele momento os proventos de reforma do instituidor passaram a ser calculados tendo por base o posto de 3º Sargento. 
9.	Todavia, ao analisar as demais informações constantes do ato ora apreciado (reversão da pensão) , verifico, na ficha financeira (peça 3, p. 2-3) , que a referida irregularidade já foi saneada, em cumprimento ao entendimento firmado no Acórdão 2225/2019-TCU-Plenário acerca do citado dispositivo legal, visto que o posto de referência para o cálculo dos proventos da pensão revertida passou a ser o de Cabo e não mais o de 3º Sargento. 
10.	Essa alteração foi devidamente justificada pelo gestor, em resposta aos alertas emitidos pelo sistema (peça 3, p. 4) :
"Diante do exposto, a concessão do benefício da RBSGHI concedida ao instituidor, quando já reformado por idade, se encontra maculada por um vício que a torna ilegal, vício que não pode se estender para a pensão ora concedida, tendo como paradigma o Acórdão 5709/2020-TCU-Segunda Câmara, em sessão datada de 26 Mai 20."
11.	Nesse sentido, não vejo óbices em considerar legal o ato de reversão da pensão em tela.
Ante o exposto, VOTO no sentido de que o Tribunal adote a minuta de acórdão que ora submeto à deliberação deste Colegiado.
TCU, Sala das Sessões, em 4 de abril de 2023.
JORGE OLIVEIRA 
Relator